【裁判字號】    97,上更(一)緝,3
【裁判日期】    970812
【裁判案由】    偽造文書等
【裁判全文】
臺灣高等法院刑事判決              97年度上更(一)緝字第3號
上  訴  人  臺灣臺北地方法院檢察署檢察官
被      告  乙○○
上列上訴人因被告偽造文書案件，不服臺灣臺北地方法院89年度
訴字第838號，中華民國90年5月15日第一審判決（起訴案號：臺
灣臺北地方法院檢察署88年度偵緝字第1295號），提起上訴，經
判決後，由最高法院發回更審，本院判決如下：
    主  文
上訴駁回。
    理  由
一、公訴意旨略以：被告乙○○於民國（下同）八十七年間，擔
    任「星宇視訊工程有限公司」（下稱「星宇公司」，設臺北
    市大安區○○○路○段三○八巷四三號）現場負責人（實際
    負責人為丙○○），該公司時因經營不善，財務困難，且原
    負責人顏江義發現公司帳目不清，於八十七年九月間離職，
    由被告及丙○○接手，但未辦理公司變更登記。迨八十七年
    九月間，被告之友人戊○○持其母親丁○○○所有坐落臺北
    市○○區○○段四小段六地號之土地權狀影本，委請被告辦
    理貸款事宜，被告與丙○○因甫接手星宇公司，無法解決財
    務危機，竟共同意圖為自已不法所有，由被告利用其經常進
    入臺北市○○街一八八巷五八號丁○○○住處之便，伺機竊
    得上揭土地權狀正本、印鑑證明及印鑑等，得手後交與丙○○，再由丙○○持該土地權狀，以星宇公司為名義上之債務
    人，向不知情之沈其晃借貸新臺幣（下同）二百五十萬元（
    連同先前借貸，金額為三百二十八萬零九百三十一元），丙○○並依沈其晃要求，同意持上開土地作為星宇公司借貸債
    務之擔保，設定「本金最高限額新臺幣三百六十萬元正」，
    旋丙○○及被告即共同偽造以星宇公司為債務人，丁○○○
    為設定義務人，戊○○為保證人之抵押權設定登記申請書後
    ，由丙○○連同上開竊得之文件、印鑑等，持向臺北市中山
    區地政事務所辦理抵押權登記，使該地政事務所承辦人將前
    開不實之事項登載於職務上所掌之公文書，並核發不實之他
    項權利證明書，足生損害地政機關對於地政登記管理之正確
    性及丁○○○。嗣沈其晃於八十八年一月間，因被告及丙○○無力清償上開債務，乃向臺灣士林地方法院聲請拍賣抵押
    物，並由臺灣士林地方法院通知抵押物所有權人，丁○○○
    始知上情，因認被告涉犯刑法第二百十六條、第二百十條之
    行使偽造私文書、同法第二百十四條之使公務員登載不實及
    同法第三百二十條之竊盜罪嫌。
二、按犯罪事實應依證據認定之，無證據不得認定犯罪事實；不
    能證明犯罪者，應諭知無罪之判決，刑事訴訟法第一百五十
    四條第二項，第三百零一條第一項分別定有明文。所謂證據
    ，須適於為被告犯罪事實之證明者，始得為斷罪之資料；如
    未能發現相當證據，或證據不足以證明，自不能以推測或擬
    制之方法，以為裁判之基礎（最高法院二十九年上字第三一
    ○五號、四十年台上字第八六號判決意旨參照）。且刑事訴
    訟上證明之資料，無論其為直接或間接證據，均須達於通常
    一般之人均不致有所懷疑，而得確信其為真實之程度，始得
    據為有罪之認定，若其關於被告是否犯罪之證明未能達此程
    度，而有合理懷疑之存在，致使無從形成有罪之確信，根據
    「罪證有疑，利於被告」之證據法則，即不得遽為不利被告
    之認定（最高法院七十六年台上字第四九八六號判決意旨參
    照）。
三、公訴人認被告涉犯前開罪嫌，無非係以：(一)上開事實，業據
    告訴人丁○○○指訴綦詳，並有沈其晃交付支票與丙○○之
    簽收明細、臺北市中山區地政事務所八十九年二月十五日號
    函及其附件為憑；(二)本件係被告將告訴人丁○○○所有權狀
    及印鑑證明等文件交予丙○○，由丙○○持向沈其晃借款，
    丙○○並於沈其晃要求連同先前所積欠債務供作擔保後，提
    供上開土地設定最高限額抵押權三百六十萬元，並簽發同額
    公司本票，嗣沈其晃依約將款項存入星宇公司帳戶內，該帳
    戶均由丙○○全權使用，暨告訴人就前開借貸及設定抵押之
    事完全不知情，亦未收受任何借貸款項等情，亦經證人沈其
    晃陳證明確；(三)依上開抵押權設定申請書記載，戊○○係保
    證人，且設定之金額高達三百六十萬元，衡情戊○○當無不
    追問借貸金額之理，足見被告自告訴人住處竊取土地權狀、
    印鑑證明及印鑑，再與丙○○共同偽造抵押權設定申請書，
    持以行使，為上開不實之抵押權設定自明等語，為其論據。
四、證據能力部分：
  (一)按九十二年一月十四日修正通過之刑事訴訟法施行前，已繫
    屬於各級法院之案件，其以後之訴訟程序，應依修正刑事訴
    訟法終結之。但修正刑事訴訟法施行前已依法定程序進行之
    訴訟程序，其效力不受影響，刑事訴訟法施行法第七條之三
    定有明文。所謂已依法定程序進行之訴訟程序，其效力不受
    影響，依立法之說明，係指為避免程序之勞費，本諸舊程序
    用舊法，新程序始用新法之一般法則，各級法院於修正之刑
    事訴訟法施行前，已依法踐行之訴訟程序（包含相關證據法
    則之適用），其效力不受影響。故而，對於提起上訴之案件
    ，於修正刑事訴訟法施行前，已依當時之法定程序所進行、
    取得之證據資料，其效力不受影響，亦即不因新法之施行而
    喪失其證據適格。是以對於提起上訴之案件，於修正刑事訴
    訟法施行前，原審法院就可得為證據之證據，已依法定程序
    調查者，其效力自不受影響（最高法院九十四年台上字第五
    七四二號、九十五年台上字第三四八六號判決參照）。
  (二)查本件係於八十九年六月十五日繫屬原審法院，有臺灣臺北
    地方法院檢察署八十九年六月十五日甲○聰洪八十八偵緝一
    二九五字第四九二六號函之收狀戳可憑（原審卷一頁）。又
    本件原審之審理程序，係於九十年五月一日辯論終結（原審
    卷八五頁）。依上開法條但書規定，於九十二年九月一日刑
    事訴訟法施行前已依修正前刑事訴訟法進行之訴訟程序（包
    含相關證據法則之適用），其效力不受影響。
五、訊據被告堅決否認上揭犯行，辯稱：告訴人之子戊○○當時
    因要結婚，亟須現款，且戊○○為「星宇公司」股東，「星
    宇公司」適逢週轉困難，伊乃於戊○○表示要持前開土地抵
    押借款時，告知「星宇公司」另名股東丙○○，丙○○稱可
    由他找人貸款，先借予戊○○二十萬元，並設定較高額之抵
    押權，多出之額度作為「星宇公司」之週轉金，戊○○同意
    ，並將土地權狀、印鑑證明及印鑑等交付伊，由伊持交丙○○去借款，伊當時僅告知丙○○借款數十萬元即可，嗣丙○○向沈其晃借款，彼等間因前有債務關係，丙○○自行將上
    開土地設定高額抵押後，卻未將款項交與戊○○，告訴人前
    開土地復遭查封，始向伊提起告訴，事實上伊並不知丙○○
    持前開土地設定如此高額之抵押權等語。經查：
  (一)上開事實，固據告訴人丁○○○指訴綦詳，並經證人即被告
    之子戊○○証述在卷，惟告訴人及其子戊○○本身事涉利害
    ，其等供詞是否與事實相符，已非無疑。又按告訴人之指述
    本即係以使被告受刑事訴追為目的，是其陳述是否與事實相
    符，仍應調查其他證據以資審認，如無其他積極證據足資佐
    證，當不能僅憑告訴人單一指述遽入被告於罪。告訴人雖指
    訴被告利用經常進入告訴人住處之機會，竊得包括土地權狀
    正本、印鑑證明等文件及物品，惟證人戊○○於本院證稱「
    我們沒有親見被告盜取上開之物，只是懷疑而已」（本院卷
    八三頁），檢察官亦表示無法提出其他事證證明（本院卷三
    ○頁），已乏積極證據足證被告有公訴意旨所指之竊盜行為
    。再觀之告訴人於檢察官偵查時具狀稱：「被告於事後，並
    將相關證件放回原位」等語（第一九四○四號偵卷一一頁）
    ，按印鑑證明係由告訴人親自前往聲請取得，擬供抵押借款
    之用等情，為告訴人所自承，並經證人戊○○證述屬實（本
    院卷八三頁），衡情告訴人於取得上開印鑑證明後，竟毫未
    辦理有關抵押借款手續，卻稱遭被告竊取，事後被告又自行
    歸還原位云云，茍被告已冒觸法之險竊得貸款證件，衡情，
    焉有於冒貸目的完成後不顧遭查獲又將證件歸還原位之理，
    顯與常情有違；是以指稱被告因竊盜取得上開證件云云，洵
    難逕信。況告訴人於檢察官偵查時具狀稱：「八十七年間，
    因為告訴人之子戊○○急需用錢而向乙○○索討，乙○○聲
    稱目前無力償還，但是他與代書很熟，可代為辦理貸款事宜
    ，因告訴人之子戊○○急需用錢遂將『土地權狀等相關證件
    』交予乙○○代為洽詢貸款，惟數日後，乙○○卻聲稱無法
    辦理」等語（第一九四○四號偵卷九頁），告訴人雖指稱有
    交付「土地權狀等相關證件」予被告代為洽詢貸款，然證人
    戊○○於偵查及本院均證稱「伊係交付『土地權狀影本』予
    被告，以取信銀行人員」（第一二九五號偵緝卷一一五頁，
    本院卷八三頁背面），被告雖坦承戊○○有交其土地權狀影
    本，然辯稱僅止於為了解可否幫忙，否認由其處理之後辦理
    貸款之事，係由戊○○與丙○○自行接洽等語。查設定抵押
    需用土地權狀正本、印鑑證明及印鑑等始可辦理，此為週知
    之事，戊○○當無不知之可能，否則斷無僅交付土地權狀影
    本之理，而被告於知悉戊○○需款孔急下，苟自始心懷不軌
    ，既已決意竊取所需憑證以為冒貸，又何需多此一舉收受戊○○交付毫無用處之權狀影本，復於告知被告無法辦理後，
    再為竊取行為？顯見被告所辯僅係為告訴人了解可否幫忙申
    貸之事而收受，尚非無稽，況證人戊○○於偵查中尚稱「於
    丙○○到伊住處時，伊有交付權狀影本給丙○○」等語（第
    一九四○四號偵卷二三頁），益徵被告辯稱其後係由戊○○
    與丙○○自行接洽等語，亦非無據，從而本院尚難憑諸戊○○有交付被告土地權狀影本一事，遂推論被告有公訴意旨所
    指之行竊、偽造文書等情事。
  (二)證人丙○○於檢察官偵查中證稱：「是乙○○來找伊到戊○○家洽談星宇公司要借錢之事，當時只是要借錢及戊○○說
    要當負責人。第二次是到戊○○家，戊○○拿權狀影本給伊
    說要辦理。第三次碰到乙○○，他說要辦最高設定抵押」、
    「戊○○未到場蓋章，不通知戊○○是因為伊曾帶過戊○○
    到慶豐銀行開過戶，也問過他，他說要當負責人，並且也在
    辦理所以才沒有通知」等語（第一九四○四號偵卷二二頁背
    面、二三頁背面），於原審結證稱：「乙○○與戊○○一起
    來，戊○○說數額由乙○○決定，伊還帶戊○○去銀行辦甲
    存，戊○○說他要當負責人，由乙○○做主，丁○○○說戊○○是獨子要給他，那時才去聲請印鑑證明」等語（原審卷
    五八、五九頁），且戊○○於檢察官偵查中亦不諱言稱：「
    伊有開戶可是沒有開成」等語（第一九四○四號偵卷二三頁
    背面），足認證人丙○○之證詞為真實，被告所辯上情，非
    不可採信。
  (三)又證人丙○○於檢察官偵查中固另證稱：「是乙○○拿資料
    給伊，並說要借二、三百萬，而且還有切結書，並以伊擔保
    三百萬元。又錢下來後軋了星宇的票，剩餘的錢乙○○拿去
    付員工薪資。又伊非星宇之股東」云云（第一二九五號偵緝
    卷一一四頁背面），惟為被告所否認，且證人顏江義於本院
    前審證稱：「丙○○人是星宇公司實際的股東，也是他實際
    在負責」等語（本院上訴卷三七頁），足認證人丙○○所供
    其非星宇公司之股東，且前開款項部分係被告拿去付公司員
    工薪資云云，自難採信。況證人丙○○如擅自設定超過戊○○原擬借貸之額度，本身亦涉有刑責，自難期為公正之陳述
    ，是其前開證詞，尚不足採為不利於被告之認定。
  (四)證人沈其晃於檢察官偵查時固證稱：「伊確未問過當事人，
    亦未見過當事人，自始至終都是與丙○○接洽，錢也是交給
    他」等語（第一二九五號偵緝卷三五頁背面），惟證人沈其
    晃僅係貸出款項之人，且本件貸款係透過丙○○與沈其晃接
    洽，是以沈其晃未見過告訴人，且對於告訴人就前開借貸及
    設定抵押之事是否知情各節，未必明瞭，自不能徒憑其前開
    供述遽為不利被告之認定。至沈其晃嗣將款項存入之星宇公
    司帳戶，雖係由丙○○全權使用，但亦僅能證明丙○○有取
    得前開款項並予使用之事，尚不足證明被告有竊取前開土地
    權狀正本、印鑑證明、印鑑等犯行，或與丙○○有共同偽造
    抵押權設定登記申請書，持向臺北市中山區地政事務所辦理
    虛偽抵押權登記情事。
  (五)告訴人之子戊○○提出八十九年三月十六日被告名義之切結
    書影本一紙內容雖謂：「本人乙○○確實未經丁○○○同意
    ，私自將其坐落於內湖區○○段○○段六地號之土地所有權
    狀及相關證件交與丙○○，致使土地遭受不實之設定。本人
    ：乙○○完全不知情，丁○○○之子劉鍾彬完全不知情」等
    語（原審卷二六頁），該文書形式之真正，固為被告所自承
    ，惟被告堅稱：「那時戊○○說要和伊和解不告伊，逼伊寫
    這個，伊原先在星宇開發業務，公司倒了大家不認帳」（原
    審卷五九頁）、「那時伊是要解決事情，並一直找丙○○及
    沈其晃，丙○○本來有答應要處理，後來丙○○出爾反爾，
    伊因為已經答應戊○○要處理，所以才應他的要求寫切結書
    」等語（本院上訴卷三三頁），而參諸前開切結書內容竟又
    同時記載：「本人：乙○○完全不知情」等語，衡情自不排
    除被告上揭辯稱之可能性，此自不足據為被告不利之認定，
    至為明灼。
  (六)再被告雖於八十七年九月十五日所具交付顏江義收執之切結
    書內載：「本人於民國八十七年九月十五日確實承受星宇視
    訊工程有限公司負責人顏江義先生其在星宇公司所擁有股權
    及公司所有之生財機具、車輛、設備等物品，持續增資經營
    該公司，．．本人保證星宇公司前後若與他方第三者有任何
    民、刑事糾紛，一概由本人負完全責任，．．」等詞（第一
    九四○四號偵卷一六頁）；又於同日被告與丙○○協議簽立
    保證書，就星宇公司所負沈其晃債務於三百萬元限額內，負
    連帶保證之責（第一二九五號偵緝卷一二三頁）。然依前揭
    起訴事實以觀，本件被告與丙○○雖分別為星宇公司之現場
    負責人與實際負責人，然因未辦理變更負責人登記，故斯時
    公司名義負責人仍係顏江義，則此二文書乃於公司經營不善
    後，事後所生「負責人」應負公司相關民事責任所為之協議
    事項，此觀諸該二文書之對象一為離職之顏江義，一為債權
    人沈其晃，而非告訴人丁○○○或其子戊○○等其他第三人
    甚明，亦不足據此認定被告對丙○○持有告訴人所有之土地
    權狀、印鑑證明及印鑑等證件，向沈其晃設定之抵押權所擔
    保債務金額之事為知情之不利認定。
  (七)至卷附沈其晃交付支票與丙○○之簽收明細、臺北市中山區
    地政事務所八十九年二月十五日號函及其附件等，充其量僅
    能證明丙○○有持前開土地權狀正本、印鑑證明及印鑑等證
    件向沈其晃借款，並設定抵押權登記等情，尚不足認定被告
    知情並參與犯罪。
六、綜上所述，本件公訴意旨所執證據，尚不足據以認定被告知
    情且參與犯罪，而達無合理懷疑得確信其為真實之程度。本
    案復查無其他積極證據足資證明被告確有起訴之犯罪事實，
    揆諸首揭說明，應認不能證明被告犯罪，自應為被告無罪之
    諭知，以昭審慎。
七、原審為被告無罪之判決，經核於法尚無不合，應予維持。檢
    察官依告訴人之請求以原審未傳訊告訴人出庭，僅聽信被告
    片面辯詞，有失公平，且被告有坦承犯案，原審認定事實與
    實情不符等語提起上訴。惟本件告訴人所指述情節，本院業
    一一駁斥於前，自不得僅以告訴人主觀之質疑即逕認被告所
    辯無足採信，況告訴人丁○○○於本院審理期間經傳喚未到
    庭，而由其子戊○○迭次到庭陳述意見（本院卷五一頁），
    均無法佐證被告確有檢察官起訴書所指犯行。綜上，依諸檢
    察官起訴及上訴理由，本院尚難得致被告確有罪確信，檢察
    官前揭理由上訴，指摘原判決不當，難認有理由，其上訴應
    予駁回。
據上論斷，應依刑事訴訟法第三百六十八條，判決如主文。
本案經檢察官王壬貴到庭執行職務。
中    華    民    國    97    年    8     月    12    日
            刑事第十八庭  審判長法  官  吳鴻章
                                法  官  周政達
                                法  官  段景榕
以上正本證明與原本無異。
檢察官如不服本判決，應於收受送達後十日內向本院提出上訴書
狀，其未敘述上訴之理由者並得於提起上訴後十日內向本院補提
理由書（均須按他造當事人之人數附繕本）。
                                書記官  陳靜姿
中    華    民    國    97    年    8     月    12    日


司法院資訊處製作；財團法人民間司法改革基金會備份。
